臺灣板橋地方法院交通事件裁定　　　　100年度交聲字第539號
原處分機關　臺北市交通事件裁決所
異　議　人　陳泰安
上列異議人即受處分人因違反道路交通管理處罰條例案件，對於
原處分機關臺北市交通事件裁決所於中華民國100 年2 月18日所
為之北市裁罰字第裁22-AEW960900號裁決不服，聲明異議，本院
裁定如下：
    主  文
原處分撤銷。
陳泰安汽車駕駛人，駕駛汽車經測試檢定酒精濃度超過規定標準
，應接受道路交通安全講習。
    理  由
一、原處分意旨略以：異議人即受處分人陳泰安於民國98年11月
    26日17時06分許，騎乘車牌號碼FVS-166 號普通重型機車，
    行經臺北市○○○路與民權西路，為原舉發機關臺北市政府
    警察局大同分局大橋派出所員警攔查並施以呼氣酒精濃度測
    試，結果為每公升0.64毫克，遂以其違反道路交通管理處罰
    條例第35條第1 項第1 款規定而當場制單舉發（北市警交字
    第AEW960900 號），嗣經移送原處分機關，由原處分機關於
    100 年2 月18日以北市裁罰字第裁22-AEW960900號號裁決處
    罰鍰新臺幣（下同）45,000元，並應參加道路交通安全講習
    等語。
二、異議意旨略以：伊前開酒駕行為，經臺灣士林地方法院檢察
    署（下稱士林地檢署）檢察官緩起訴，並罰義務勞動40個小
    時，也執行完畢，故請免罰道路交通管理處罰條例第35條第
    1項第1款之罰鍰等語。
三、
(一)、按汽車駕駛人飲用酒類或其他類似物後，其吐氣所含酒精濃
    度超過每公升0.25毫克以上者，不得駕車；汽車駕駛人，駕
    駛汽車經測試檢定，酒精濃度超過規定標準者，處15,000元
    以上60,000元以下罰鍰，並當場移置保管該車輛、吊扣其駕
    駛執照1 年及接受道路交通安全講習，道路交通安全規則第
    114 條第2 款、道路交通管理處罰條例第35條第1 項第1 款
    、第24條第1 項第2 款分別定有明文。
(二)、再按行政罰法第26條第1 項，一行為同時觸犯刑事法律及違
    反行政法上義務規定者，依刑事法律處罰之。但其行為應處
    以其他種類行政罰或得沒入之物而未經法院宣告沒收者，亦
    得裁處之。此條項係為一事不二罰之明文立法，究其立法目
    的，乃在於一行為同時觸犯刑事法律及違反行政法上義務規
    定時，由於刑罰與行政罰同屬對不法行為之制裁，而刑罰之
    懲罰作用較強，故依刑事法律處罰，即足資警惕時，即無一
    事二罰而再處行政罰之必要，且刑事法律處罰，由法院依法
    定程序為之，較符合正當法律程序，應予優先適用。但罰鍰
    以外之沒入或其他種類行政罰，因兼具維護公共秩序之作用
    ，為達行政目的，行政機關仍得併予裁處，故為第1 項但書
    規定。亦即，一行為同時觸犯刑事法律及違反行政法上義務
    規定時，由於刑罰與行政罰同屬對不法行為之制裁，而刑罰
    之懲罰作用較強，故依刑事法律處罰，即足資警惕時，實無
    再重複處行政罰之必要。但罰鍰以外之沒入或其他種類行政
    罰，因兼具維護公共秩序之作用，為達行政目的，行政機關
    仍得併予裁處。另按同條第2 項規定，前項行為如經不起訴
    處分或無罪、免訴、不受理、不付審理之裁判確定者，得依
    違反行政法上義務規定裁處之。亦即，行為人之同時觸犯刑
    事法律及行政法上義務之行為，若已經刑事部分為不起訴處
    分、無罪、免訴、不受理、不付審理之裁判確定者，則無上
    開立法理由所述行為已受刑事處罰，不應就同次行為而受二
    次處罰，且因刑事程序比行政裁罰程序更符合正當法律程序
    要求而應以刑事處罰優先之疑慮，是故行為人既未受刑事制
    裁不生一事二罰之問題，則對於該行為於刑事不處罰裁判確
    定後，處以行政裁罰乃屬合法，蓋刑事法義務之違反與行政
    法上義務之違反並非全然相當。惟對於上開法文適用所生疑
    義者，係為檢察官以一定負擔為條件而對受處分人所為之緩
    起訴處分，是否該當於道路交通管理處罰條例第26條第2 項
    未處以刑事處罰之意涵，而得於緩起訴猶豫期間屆滿後再為
    行政裁罰，對此應採否定見解，蓋依文義解釋，行政罰法第
    26條第2 項僅明文列舉得再為行政裁罰之事由僅有不起訴處
    分、無罪、免訴、不受理、不付審理裁判裁判確定之五種類
    型，且無概括條款規定其他得與上述五種刑事裁定等量齊觀
    之類型，是基於明示其一排除其他之法理，不應擴張解釋包
    含緩起訴處分確定之類型。又依據緩起訴處分制度之本質，
    為介於起訴及微罪職權不起訴間之緩衝制度設計，其具體效
    力依刑事訴訟法第260 條規定，於緩起訴處分期間屆滿未經
    撤銷者，非有同條第1 款或第2 款情形之一不得對於同一案
    件再行起訴，即學理上所稱實質確定力，足見在緩起訴期間
    內，尚無實質確定力可言（參照最高法院94年臺非字第21 5
    號、95年臺非字第284 號判決意旨），故觸犯刑事法律之犯
    罪行為符合緩起訴要件者，雖經檢察官為緩起訴處分而暫緩
    起訴，然仍係認被告有犯罪嫌疑，始予暫緩起訴，並得課被
    告予一定之負擔或指示，此與不起訴處分係因犯罪嫌疑不足
    或其他原因，不得附條件或負擔，仍顯有不同，故緩起訴處
    分與不起訴處分之性質有異，行政罰法第26條第2 項並未明
    列緩起訴處分，自不宜擴張解釋。復依附負擔之緩起訴處分
    對受處分人產生之法律效果，檢察官依刑事訴訟法第253 條
    之2 第2 項規定為緩起訴處分，課以被告向公益團體捐款或
    提供義務勞務者，被告係履行檢察官為緩起訴處分命令，此
    等處分名義上雖非刑罰，但仍是一種特殊的處遇措施，造成
    被告之財產減少或義務增加，性質上亦屬干預人民自由之處
    分，與刑事制裁無異，實質上則為刑事處罰，自不應就同一
    行為再受行政罰鍰（參臺灣高等法院96年11月刑事庭庭長法
    律問題研討會決議）。
四、經查：
(一)、異議人即受處分人於前開時、地，騎乘該機車為警攔查並施
    以呼氣酒精濃度測試，結果為每公升0.64毫克之事實，此為
    異議人所不爭執，並有前開舉發通知單1 份在卷可證。是以
    ，異議人於上開時、地，因酒後呼氣酒精濃度超過規定標準
    駕駛動力交通工具之違規事實，堪以認定屬實。
(二)、又查異議人上開酒後駕車之行為，同時違反道路交通管理處
    罰條例第35條第1 項第1 款與刑法第185 條之3 之規定，係
    一行為同時觸犯刑事法律及違反行政法上義務規定，依行政
    罰法第26條第1 項前段規定，應依刑事法律處罰之。而異議
    人之前揭酒後駕車行為而涉犯公共危險案件，業士林地檢署
    檢察官於98年12月24日以98年度偵字第16846 號為緩起訴處
    分，緩起訴期間為1 年，並應於緩起訴處分確定後6 個月內
    ，向士林地檢署指定之政府機關、政府機構、行政法人、社
    區或其他符合公益目的之機構或團體提供40小時之義務勞務
    ，暨完成士林地檢署指定之「預防再犯暨保護被害人法治教
    育系列」課程2 小時，且於99年1 月27日經臺灣高等法院檢
    察署以99年度上職議字第1628號處分書駁回再議確定，緩起
    訴處分日期為自99年1 月27日起至100 年1 月26日止等情，
    業經本院調取前開卷宗核閱無訛，且有臺灣高等法院被告前
    案紀錄表1 份在卷可證。故該緩起訴處分業已確定，足可認
    定。是依前揭所述之理由，受處分人對於其酒精濃度超過規
    定標準而駕駛動力交通工具之違規行為已受刑事處罰，自無
    由再依行政罰法第26條第2 項處以行政罰鍰之必要，否則即
    有一事二罰之危險。
(三)、再者，依道路交通管理處罰條例第35條第8 項：「汽車駕駛
    人若其違規行為同時違反刑事法律並經裁判確定處以罰金者
    ，若該罰金數額低於道路交通管理處罰條例第92條第3 項所
    定最低罰鍰基準規定者，主管機關尚得裁決繳納不足最低罰
    鍰之部分。」此規定是否違反一事不二罰原則，且與行政罰
    法第26條相悖，殊有釐清之必要。觀之上開道路交通管理處
    罰條例條文係94年12月28日增訂，且於95年3 月1 日施行，
    乃後於行政罰法第26條而訂定，其立法目的應係考量行政罰
    法第26條施行後，在酒後駕車肇事應受刑事處罰者，刑罰罰
    金額度低於行政罰鍰有使行為人脫免部分責任之流弊，乃特
    別立法補繳差額之規定堪可認定。惟該條文之適用前提仍以
    符合構成要件為前提，包括：1.裁判經確定且遭裁判處以罰
    金、2.該罰金數額低於應受裁處之行政罰鍰數額。若未符上
    開要件，則不得恣意擴張適用而侵害人民之財產權，意即無
    另行裁處相當於差額之罰鍰之餘地，此為對於法條文義加以
    解釋之當然結果。因此法院僅得就行為人已依緩起訴處分為
    公益捐款部分予以撤銷，並為不罰之諭知。惟檢察官所為之
    緩起訴處分係命受處分人向指定之機關提供之「義務勞動服
    務」，並參加該署舉辦之「法治教育」，並非命給付金錢，
    與道路交通管理處罰條例第35條第8 項經裁判確定處以「罰
    金」，其性質迥然不同，自不生上揭條項補繳罰金不足最低
    罰鍰之差額問題，是原處分機關對上開決議之理解，似有誤
    會。本件緩起訴處分，係命受處分人向指定之政府機關、政
    府機構、行政法人、社區或其他符合公益目的之機構或團體
    提供40小時之義務勞務，並非命給付金錢，自無比較基準可
    言，即不生上揭條項所謂補繳不足最低罰鍰之差額問題。
(四)、至原處分機關援引交通部95年7 月17日交路字第0950006986
    號函釋以法務部行政罰法諮詢小組第1 次會議記錄（94 年7
    月28日）、法務部98年10月19日法律決字第0980700687號函
    ，認「緩起訴乃附帶條件的不起訴處分，亦即是不起訴的一
    種，當依該部…及行政罰法第26條第2 項規定辦理…」，而
    認應維持原處分云云。惟按法官依據法律獨立審判，憲法第
    80條載有明文。各機關依其職掌就有關法規為釋示之行政命
    令，法官於審判案件時，固可予以引用，但仍得依據法律，
    表示適當之不同見解，並不受其拘束，司法院大法官會議解
    釋釋字第216 號解釋意旨可資參照。是原處分機關所提前開
    交通部函釋，既與本院前揭見解不同，本院並不受其拘束，
    附此敘明。
五、綜上所述，異議人於上開時、地，確有騎乘機車經測試檢定
    酒後呼氣酒精濃度達每公升0.64毫克之違規行為，又因本件
    酒後駕車部分為一個違規行為，吊扣處分、裁處罰鍰與道安
    講習無從區分，異議人雖對於前開道安講習部分未為不服，
    惟依道路交通管理處罰條例第89條規定：「法院處理交通事
    件，準用刑事訴訟法之規定」，則原處分關於前開裁處罰鍰
    與道安講習部分與吊扣駕駛執照部分，應認均為異議聲明之
    效力所及，本院自得併為審酌。是本件異議人一酒後駕車之
    行為，既經板橋地檢署檢察官為前開緩起訴處分確定，且緩
    起訴期間尚未屆滿，原處分裁處異議人罰鍰45,000元部分，
    核與行政罰法第26條第1 項前段、第2 項之規定不符，於法
    有違；至於裁處施以道安講習部分，則與行政罰法第26條第
    1 項但書規定相符，並無違誤，惟因本件酒後駕車乃單一違
    規行為，原處分機關所為之處分應視為一整體而無從予以割
    裂，故仍應由本院撤銷原處分，並自為裁罰如主文所示（臺
    灣高等法院暨所屬法院98年法律座談會第23號提案研討意見
    參照）。
據上論斷，應依道路交通管理處罰條例第87條第2 項，道路交通
事件處理辦法第19條前段，裁定如主文。
中    華    民    國   100    年    3     月    31    日
                  交通法庭法  官  饒金鳳
以上正本證明與原本無異。
如不服本裁定應於送達後5 日內向本院提出抗告狀。
                          書記官  許雅琪
中    華    民    國   100    年    4     月    11    日